【裁判字號】    98,訴,2670
【裁判日期】    990210
【裁判案由】    偽證
【裁判全文】
臺灣板橋地方法院刑事判決              98年度訴字第2670號
公  訴  人  臺灣板橋地方法院檢察署檢察官
被      告  乙○○
選任辯護人  王怡今律師
上列被告因偽證案件，經檢察官提起公訴（98年度偵字第16284
號），本院判決如下：
    主  文                                              
乙○○無罪。
    理  由                                              
一、公訴意旨略以：被告乙○○明知甲○○係得其同意與其性交
    ，而未曾對其妨害性自主，竟基於偽證之犯意，於民國97年
    12月10日，在臺灣板橋地方法院檢察署（下稱板橋地檢署）
    97年度偵字第3266 2號案件偵訊時，供前具結證稱：「在去
    年8 月份時當時我們還沒交往，當時我們聚餐，他後來送我
    回家，我當時意識不清楚，我隔天早上醒來就看到我的衣服
    不見…我有印象有人扶我上來，開了門進去，有人在摸我…
    甲○○當時在我旁邊，他當時只穿了一件內褲，我問他你有
    無對我怎麼樣，他當時說他會負責，一直跟我說對不起」等
    語，就此案情有關之重要事項，而為虛偽證述。因而認被告
    涉犯刑法第168 條之偽證罪嫌云云。
二、按犯罪事實應依證據認定之，無證據不得認定其犯罪事實；
    又不能證明被告犯罪者，即應諭知無罪之判決，刑事訴訟法
    第154 條第2 項、第301 條第1 項分別定有明文。再按事實
    之認定，應憑證據，如未能發現相當證據，或證據不足以證
    明，自不能以推測或擬制之方法，為裁判基礎；苟積極證據
    不足為不利於被告事實之認定時，即應為有利於被告之認定
    ；又認定犯罪事實所憑之證據，雖不以直接證據為限，間接
    證據亦包括在內，然而無論直接證據或間接證據，其為訴訟
    上之證明，須於通常一般之人均不致有所懷疑，而得確信其
    為真實之程度者，始得據為有罪之認定，倘其證明尚未達到
    此一程度，而有合理之懷疑存在而無從使事實審法院得有罪
    之確信時，即應由法院為諭知被告無罪之判決，最高法院40
    年臺上字第86號、30年上字第816 號、76年度臺上字第4986
    號判例意旨足資參照。次按刑事訴訟法第161 條已於91年2
    月8 日修正公布，修正後同條第1 項規定：檢察官就被告犯
    罪事實，應負舉證責任，並指出證明之方法。因此，檢察官
    對於起訴之犯罪事實，應負提出證據及說服之實質舉證責任
    。倘其所提出之證據，不足為被告有罪之積極證明，或其闡
    明之證明方法，無從說服法官以形成被告有罪之心證，基於
    無罪推定之原則，自應為被告無罪判決之諭知（最高法院92
    年台上字第128 號判例亦同此意旨）。
三、公訴人認被告乙○○涉有偽證罪嫌，無非以上揭事實，業據
    被告於本院98年度訴字第581 號審理時之供述、證人甲○○
    於偵查中之證述、板橋地檢署97年度偵字第32662 號筆錄及
    證人結文各1 份，為其主要論據。
四、訊據被告乙○○固坦承伊於97年12月10日，在板橋地檢署97
    年度偵字第3266 2號案件偵訊時供前具結證述前開內容之事
    實，惟堅決否認有何偽證之犯行，並辯稱：伊所述的內容都
    是實在的，只是無法提出證據證明等語置辯。辯護人為其辯
    護稱：縱認被告有偽證之犯行，但此與被告前已受判決確定
    之誣告罪有刑法第55條之裁判上一罪關係，屬重行起訴，應
    諭知免訴判決；且被告於97年10月15日警詢時對甲○○提出
    妨害性自主告訴並稱：甲○○對我性侵害計乙次，在96年8
    月間的某日晚上我們和公司同事聚餐（我和甲○○及3 名同
    事共計5 人），用餐後另3 名同事有事先行離開，甲○○以
    有要事商談，所以帶我帶酒吧談，…喝了2-3 杯酒後甲○○
    表示要送我回家，我當時表示不用，可是他硬拉著我上車，
    送我回家還帶我送上樓（可能是酒太濃，離開酒吧時我已小
    有醉意，在回到家時我已覺得全身無力，可是隱約有些意識
    知道甲○○送我上樓）送我到房間後，我就完全無意識了，
    我在第二天醒來時發現身上衣物全無，而甲○○已不在場，
    我當時打了電話問甲○○對我做了什麼？甲○○沒有回答，
    我又問他是否對我性侵害，他回答是」等語，核與被告於97
    年12月10日在板橋地檢署具結證述之內容相同，顯係基於先
    前同一告訴之決意，且從侵害法益觀之，前受判決確定之誣
    告罪，係侵害國家司法權之正確行使以及甲○○個人因訴訟
    而受司法追訴之法益，而偽證罪所保護之法益亦為司法權之
    行使，況因刑事訴訟法第159 條、第159 條之1 及司法院大
    法官會議釋字第582 號解釋有關傳聞法則之規定，告訴人於
    警詢所製作之筆錄原則上無證據能力，告訴人必然需於偵訊
    時以證人身分予以具結證述重申前開告訴意旨，並無法得知
    被害人身分之告訴與以證人身分之證述有何差異；又依訴訟
    法觀之，本案偽證罪與誣告罪有法律上之同一性，且於前案
    誣告罪中有「訴追可能性」與「審理可能性」，國家既未一
    併追訴，則於誣告罪判決確定後再訴有違「禁止雙重處罰原
    則」；檢察官將誣告罪及偽證罪分割起訴，顯然係受告訴人
    有意之分割告訴所致，被告於誣告案件中，因與告訴人及其
    前妻纏訟多年，心力俱疲，亟欲擺脫訴訟陰影而採自白犯罪
    以邀刑之寬典，不料，卻於前案宣判緩刑後，又遭告訴人以
    偽證罪控訴，經檢察官再次起訴，致被告喪失自白求取緩刑
    之機會；且告訴人及其前妻濫用國家司法程序故意割裂對被
    告提出各種罪名之告訴，主要目的是要逼迫被告放棄對本票
    請求權，此有告訴人前妻多次傳送之簡訊內容可證等語。
五、有關證據能力部分：刑事訴訟法第159 條第1 項雖規定，被
    告以外之人於審判外之言詞或書面陳述，除法律有規定外，
    不得作為證據。惟同法第159 條之5 明定：「被告以外之人
    於審判外之陳述，雖不符前4 條之規定，而經當事人於審判
    程序同意作為證據，法院審酌該言詞陳述或書面陳述作成時
    之情況，認為適當者，亦得為證據。」、「當事人、代理人
    或辯護人於法院調查證據時，知有第159 條第1 項不得為證
    據之情形，而未於言詞辯論終結前聲明異議者，視為有前項
    之同意。」，其立法理由在於傳聞證據未經當事人之反對詰
    問予以核實，乃排斥其證據能力。惟當事人如放棄對原供述
    人之反對詰問權，於審判程序表示同意該等傳聞證據可作為
    證據，此時，法院除認該傳聞證據欠缺適當性外，自可承認
    其證據能力。又當事人、代理人或辯護人於調查證據時，知
    有刑事訴訟法第159 條第1 項不得為證據之情形，卻表示「
    對於證據調查無異議」、「沒有意見」等意思，而未於言詞
    辯論終結前聲明異議者，應視為已有將該等傳聞證據採為證
    據之同意，最高法院93年度台上字第3533號、94年度台上字
    第2976號判決亦採同一見解。經查：本案被告及檢察官於本
    院審判期日，對於下列經本院調查之證據方法，均表示對證
    據能力不爭執，復於審判期日就本院一一提示之前揭證據方
    法於言詞辯論終結前，均亦未就所調查之證據主張有刑事訴
    訟法第159 條第1 項不得為證據之情形，是參照上開說明要
    旨，本案經調查之證據，均有證據能力，合先敘明。
六、經查：
(一)、被告於97年10月15日至臺北縣政府警察局海山分局偵查隊提
    告甲○○於96年8 月間在其租屋處對其性侵害之妨害性自主
    告訴，嗣經警移送板橋地檢署檢察官以97年度偵字第32662
    號妨害性自主罪案件偵查，而其於97年12月10日，在板橋地
    檢署接受檢察官訊問時，具結後證稱：「在去年8 月份時當
    時我們還沒交往，當時我們聚餐，他後來送我回家，我當時
    意識不清楚，我隔天早上醒來就看到我的衣服不見…我有印
    象有人扶我上來，開了門進去，有人在摸我…甲○○當時在
    我旁邊，他當時只穿了一件內褲，我問他你有無對我怎麼樣
    ，他當時說他會負責，一直跟我說對不起」等語，經檢察官
    偵查後認甲○○犯罪嫌疑不足而於97年12月25日以97年度偵
    字第32662 號為不起訴處分確定，且甲○○於97年11月27日
    向板橋地檢署檢察官提告被告前開提告妨害性自主之告訴係
    屬誣告，經板橋地檢署檢察官偵查後以98年度偵字第2301號
    提起公訴，本院以98年度訴字第581 號受理後，被告於該案
    準備程序時自白犯罪，經本院判處被告犯誣告罪，處有期徒
    刑5 月，緩刑3 年確定等情，業經被告坦認屬實，並有前開
    偵訊筆錄及結文各1 紙（詳見98年度他字第2459號偵查卷第
    8 至9 頁、98年度偵字第32662 號偵查卷第84至88頁）在卷
    可證，並經本院調閱前開卷宗查核屬實，是被告於前開時間
    具結後證述前開內容之事實，堪予認定屬實，合先敘明。
(二)、又按偽證罪之成立，以虛偽陳述之證人，已於供前或供後具
    結為其成立要件，刑法第168 條規定甚明。所謂具結，係指
    依法有具結義務之人，履行其具結義務而言，若在法律上不
    得令其具結之人，而誤命其具結者，即不發生具結之效力。
    又除法律另有規定者外，不問何人，於他人之案件，有為證
    人之義務；證人恐因陳述致自己受刑事追訴或處罰者，得拒
    絕證言；刑事訴訟法第176 條之1 、第181 條定有明文。證
    人之拒絕證言權，與被告之緘默權，同屬其特權，旨在免除
    證人因陳述不實而受偽證之處罰，或不陳述而受罰鍰處罰，
    而陷於困境。為確保證人此項拒絕證言權，92年2 月6 日修
    正公布之刑事訴訟法第186 條第2 項，復增訂法院或檢察官
    有告知證人之義務，此項規定係為保護證人而設，與同法第
    95條第2 款規定：「訊問被告應先告知得保持緘默，無須違
    背自己之意思而為陳述」，均屬不自證己罪之範疇。如法院
    或檢察官未踐行此項告知義務，而告以具結之義務及偽證之
    處罰並命朗讀結文後具結，無異剝奪證人之拒絕證言權。此
    際，證人縱為具結，仍不發生具結之效力，且其證言內縱有
    虛偽情事，因欠缺構成要件，自不能成立刑法第168 條之偽
    證罪，最高法院30年非字第24號判例意旨足資參照。惟查被
    告於前開甲○○妨害性自主案件（即97年度偵字第32662 號
    ）偵查中之證述，經本院勘驗該案97年12月10日偵訊筆錄之
    錄音錄影光碟結果：「檢察官稱：乙○○，你雖然是告訴人
    ，但還是要說實話。（乙○○在結文上按捺指印）檢察官稱
    ：乙○○要說實話，虛構事實的話，不僅是偽證的問題，因
    為你是告訴人，還有誣告的問題，要知道喔。」等情，此有
    本院勘驗筆錄1 份（詳見本院卷第86頁）附卷足稽，而揆諸
    被告於該次偵訊所言之內容係有致自己受誣告之刑事追訴或
    處罰之情形，其依刑事訴訟法第181 條規定，自可以此為由
    拒絕證言，且法院或檢察官更應於訊問前，依刑事訴訟法第
    186 條第2 項規定，對其踐行告以得拒絕證言，惟當日檢察
    官以證人身分訊問時，僅諭知具結之義務及偽證之處罰，即
    命被告朗讀結文後為具結，而並未同時對被告踐行刑事訴訟
    法第186 條第2 項規定告知得拒絕證言之程序，業經本院勘
    驗該次偵訊筆錄屬實，有本院99年1 月18日勘驗筆錄在卷可
    稽，則本件檢察官既未踐行證人得拒絕證言之告知義務，被
    告所為之具結應不發生效力，而公訴人認告訴人並無拒絕證
    言之權利云云，於法未合，容有誤會。故縱使被告前開證述
    內容有虛偽情事，因欠缺構成要件該當性，仍不得論以刑法
    第168 條之偽證罪。
(三)、至辯護人為被告辯護稱：本件被告偽證之犯行與前案被告已
    受判決確定之誣告案件，二罪間具有想像競合犯之裁判上一
    罪關係，應為免訴之諭知等語。雖被告前開對甲○○提告妨
    害性自主案件，經檢察官對甲○○以97年度偵字第32662 號
    為不起訴處分確定，而被告就此涉犯誣告罪嫌，經本院以98
    年度訴字第581 號判刑在案，已如前述，然本案被告被訴涉
    嫌偽證之犯行，既因被告前開所為之具結不生效力，而與偽
    證罪之構成要件不該當，自應為無罪之諭知，則難認本件偽
    證罪與被告前開已受判決確定之誣告罪有想像競合犯之裁判
    上一罪關係，辯護人前開辯護，容有未洽，附此敘明。
七、綜上所述，被告於前開偵訊具結後之證述內容，因檢察官未
    踐行刑事訴訟法第186 條第2 項規定告知其得拒絕證言之程
    序，縱使檢察官誤命其具結，仍不生具結之效力，則被告縱
    使於具結後為虛偽陳述，亦不負偽證罪責。此外，復查無其
    他積極證據足資證明被告有偽證犯行。則揆諸前開法條、判
    例及說明，被告犯罪尚屬不能證明，應為無罪之諭知。
據上論斷，應依刑事訴訟法第301條第1項，判決如主文。
本案經檢察官黃致中到庭執行職務。
中    華    民    國    99    年    2     月    10    日
                  刑事第十四庭審判長法  官  林淑婷

                                    法  官  陳昭筠

                                    法  官  饒金鳳

以上正本證明與原本無異。
如不服本判決，應於判決送達後10日內，向本院提出上訴書狀，
且上訴書狀應敘述具體理由，而上訴書狀未敘述上訴理由者，應
於上訴期間（即自收受判決書之翌日起算10日）屆滿後20日內補
提理由書。
                                    書記官  王春森

中    華    民    國    99    年    2     月    10    日

司法院資訊處製作；財團法人民間司法改革基金會備份。
